【裁判字號】    95,簡上,223
【裁判日期】    970826
【裁判案由】    給付票款
【裁判全文】
臺灣板橋地方法院民事判決             95年度簡上字第223號
上  訴  人  甲○○
訴訟代理人  林啟瑩律師
被上  訴人  乙○○
訴訟代理人  邱碩松律師
上列當事人間請求給付票款事件，上訴人對於中華民國95年10月
26日本院板橋簡易庭95年度板簡字第1183號第一審簡易判決提起
上訴，經本院管轄簡易訴訟第二審之合議庭於民國97年8 月5 日
言詞辯論終結，判決如下：
    主      文
原判決關於命上訴人給付被上訴人超過新臺幣壹佰零拾玖萬陸仟
伍佰捌拾元，及自民國九十五年四月一日起至清償日止，按週
年利率百分之六計算之利息，並上開部分假執行之宣告，暨訴訟
費用之裁判均廢棄。
上開廢棄部分，被上訴人於第一審簡易之訴駁回。
其餘上訴駁回。
第一、二審訴訟費用由上訴人負擔百分之三十五，餘由被上訴人
負擔。
    事實及理由
一、被上訴人起訴主張：被上訴人於民國94年1 月6 日與上訴人
    及訴外人即上訴人之妻黃琬凌簽立工廠買賣合約書，就坐落
    中國大陸泉州市精國密胺製品有限公司（下稱精國公司）之
    廠房、土地及工廠設備出售與上訴人及黃琬凌，雙方並同意
    就精國公司之權利義務核算至股權轉讓日（94年1 月31日）
    止。兩造復於94年4 月7 日訂立合約書（下稱系爭合約）補
    充前揭工廠買賣合約書，其中第4 項載有：「在大陸上海營
    業所的呆帳總數為人民幣2,380,000 元，甲（即被上訴人，
    下同）乙（即上訴人，下同）雙方共同協議，甲方應負責3
    分之2 （即人民幣1,587,000 元），乙方應負責3 分之1 （
    即人民幣793,000 元），以上全數帳款甲方已先行全部負擔
    ，因此乙方須於1 年內還清甲方之代墊款人民幣793,000 元
    ．．．。且雙方口頭約定，如上海呆帳有追回時，被上訴人
    多負擔之款項，上訴人須返還2 分之1 與被上訴人。」等字
    句。上訴人據前揭約定，即將其應負擔之人民幣793,000 元
    以當時一般交易人民幣兌換新臺幣之匯率行情（即1 比3.96
    ）換算新臺幣後，簽發如附表所示之支票1 紙（下稱系爭支
    票）交付被上訴人，為清償被上訴人代墊款之支付方式。不
    料系爭支票屆期後提示，竟以存款不足遭受退票為證。為此
    依票據法第126 條、第133 條規定，請求上訴人給付票款。
二、上訴人則以：
（一）上訴人固不否認兩造於94年4 月7 日簽訂系爭合約，兩造
      磋商系爭合約內容時，被上訴人即提出列明於上海九宇賓
      館信紙即其所稱之呆帳明細（下稱呆帳明細）表示呆帳總
      差額達人民幣2,382,100 元，雙方遂為系爭合約第4 條之
      約定，嗣上訴人於94年6 月間簽發系爭支票予被上訴人。
      惟上訴人係誤認系爭合約第4 條約定屬實，始簽發系爭支
      票。而被上訴人於94年7 月間取得系爭支票後，始表示該
      等呆帳經訴外人即被上訴人前配偶余孔奇（別名余曉蘭）
      、姻親余蓮英（下或合稱余孔奇等2 人）所侵吞，而金額
      亦非系爭合約第4 條所約定人民幣2,380,000 元，而係人
      民幣2,220,000 元，是兩造即於94年7 月7 日共同向中國
      大陸福建省泉州市公安局（下稱泉州公安局）報案，而余
      孔奇等2 人於94年8 、9 月間遭中國大陸公安單位逮捕後
      ，向泉州公安局表示係與被上訴人共謀，並曾於94年1 月
      24日將贓款中人民幣500,000 元匯予被上訴人，現被上訴
      人業經泉州公安局另案偵辦中。嗣泉州公安局亦將追回之
      部分贓款計人民幣880,000 元匯至精國公司之帳戶，而中
      國大陸福建省泉州市豐澤區人民檢察院（下稱豐澤人民檢
      察院）亦以余孔奇等2 人涉有侵占罪嫌，提起公訴，嗣經
      中國大陸福建省泉州市豐澤區人民法院（下稱豐澤人民法
      院）以（西元2006）豐刑初字第132 號案件（下稱相關中
      國大陸刑案）認余孔奇、余曉蘭侵占罪行明確，分別判處
      有期徒刑6 年3 月、6 年在案。是以，關於系爭合約第4
      條之約定顯有不實，即被上訴人所指呆帳並不存在。另依
      泉州公安局泉公經偵訴字（西元2005年）40號起訴意見書
      （下稱起訴意見書）所載，系爭合約內所稱呆帳人民幣2,
      380,000 元，實為余孔奇等2 人與被上訴人共謀所致之不
      實情事；另被上訴人於系爭合約所指呆帳金額不實，被上
      訴人所提呆帳明細亦不實在，被上訴人亦未先行負擔所指
      全部呆帳即人民幣2,380,000 元。是依票據法第13條之反
      面解釋，本件被上訴人既以自己與系爭支票執票人即上訴
      人間之事由對抗，自應由被上訴人證明系爭支票之原因關
      係即精國公司於中國大陸上海之營業所呆帳之存在。
（二）上訴人於95年3 月25日以存證信函（下稱上訴人95年3 月
      25日函）表明已知悉精國公司貨款遭原告侵占之情事，而
      要求被上訴人不得提示系爭支票，詎被上訴人置之不理；
      是上訴人再於95年4 月3 日以存證信函（下稱上訴人95年
      4 月3 日函）以遭被上訴人詐欺為由，依民法第92條第1
      項規定撤銷系爭合約第4 條約定之意思表示，並於95年4
      月5 日送達被上訴人；另泉州公安局起訴意見書送達本件
      上訴人後，上訴人始知意思表示錯誤，即被上訴人所稱呆
      帳根本不存在為由，並以原審95年5 月25日民事答辯狀繕
      本為通知依民法第88條第1 項撤銷系爭合約第4 條之意思
      表示。
（三）精國公司向為被上訴人經營、管理，而上訴人僅享投資利
      益，至94年1 月6 日，雙方拆夥遂約定中國大陸上海地區
      之營業歸被上訴人，簽訂工廠買賣合約書，於第1 條約定
      ：「甲方（按此指被上訴人，下同）應有坐落中國大陸上
      海市及臺灣之市場、未收款及乙方（按此指上訴人與黃琬
      凌，下同）臺灣未收款如有增減雙方互負補貼責任；又業
      務及庫存歸乙方所有」，嗣簽訂上開工廠買賣合約書後即
      94年農曆過年期間，被上訴人主張上海地區營業所之呆帳
      共計人民幣2,382,100 元，遂要求簽訂系爭合約第4 條之
      約定，即主張雙方應就呆帳分擔。惟被上訴人尚表示因相
      關呆帳帳冊尚需整理，要求上訴人先行簽發系爭支票，其
      將於整理後提出，復因兩造為姻親關係，故上訴人遂同意
      先行簽發，但表示被上訴人應於1 年內即系爭支票票期屆
      至期間內，提出就其主張之呆帳帳冊資料、已代墊款項之
      明細。詎簽訂系爭合約後即94年4 、5 月間，被上訴人竟
      向上訴人表示，系爭合約所載之相關上海地區營業所之未
      收款，實為其中國大陸籍前妻余孔奇及余蓮英共同侵占並
      已捲款潛逃，故上訴人表示應對余孔奇等2 人提出告訴，
      且要求被上訴人應繼續整理相關帳冊資料，已究明廠商已
      付款項及未付款項為何，俾就未收款項重新彙算，至於遭
      余孔奇等2 人所侵吞之款項，則應向余孔奇等2 人追討，
      不應由雙方負擔；被上訴人見此，知悉將無法就系爭合約
      第4 條所稱已代墊款之未收款一節交代清楚，遂虛以委蛇
      與上訴人共同對余孔奇及余蓮英提出告訴，但仍遲遲未就
      相關帳冊、未收款項、廠商已付款項及其所稱之代墊款提
      出資料說明。94年11月21日，余孔奇等2 人遭中國大陸公
      安單位逮捕，並由泉州公安局提出起訴意見書，上訴人竟
      發現余孔奇供稱其已於94年1 月24日將侵吞之人民幣500,
      000 元交付予被上訴人，上訴人始知遭被上訴人詐騙。上
      訴人既於94年1 月24日收受余孔奇交付之侵吞款項，則其
      等實際已共謀侵占外，益足見被上訴人於系爭合約所載金
      額並不實在，則被上訴人主張之呆帳人民幣238 萬餘元一
      事，自非事實。尚且，被上訴人見已無法隱匿上開共謀侵
      吞之事實，始表示於94年1 月24日已收到廠商計人民幣50
      0,000 元之入款，但被上訴人於簽訂系爭合約時從未向上
      訴人表示外，縱被上訴人未與余孔奇共同侵占精國公司款
      項，亦不應再列入呆帳計算，詎被上訴人於簽訂系爭合約
      時未向上訴人作任何說明。
（四）余孔奇等2 人現經相關中國大陸刑案判決有罪，上訴人於
      95年6 月間取得該判決時，赫然發見該刑案之證人即精國
      公司上海地區營業所會計陳瑞美已證實余蓮英於94年1 月
      27日與精國公司上海地區營業所對帳，表示帳面上精國公
      司對中國大陸上海高莘儀器電表電器有限公司（下稱高莘
      公司）有未收款計人民幣2,233,720 元，但94年3 月被上
      訴人與高莘公司對帳後，才發見高莘公司僅欠精國公司人
      民幣20餘萬元。以此，足見於94年3 月間被上訴人已知高
      莘公司並無積欠精國公司達人民幣2,233,720 元，亦即並
      無此筆呆帳存在，但被上訴人所提出之文件竟表示高莘公
      司欠款達人民幣223 萬餘元，且更於94年4 月7 日即已知
      悉高莘公司並無所列呆帳金額後，仍向上訴人表示高莘公
      司之呆帳達人民幣223 萬餘元。是以被上訴人所提之呆帳
      明細自不存在。今兩造據此錯誤及被上訴人詐稱之金額為
      約定，自非事實，更無被上訴人所稱已代墊款項之情形存
      在。復依臺灣地區與大陸地區人民關係條例（下稱兩岸條
      例）第7 條在大陸地區製作之文書，經行政院設立或指定
      之機構或委託之民間團體驗證者，推定為真正，及該條例
      施行細則（下稱兩岸條例細則）第9 條第2 、3 項之規定
      ，既然上開刑事判決書業經驗證，自應推定為真正，而該
      文書內容又與本件待證事實即呆帳之有無及金額為何相關
      ，故除被上訴人另有反證外，自應就高莘公司經與精國公
      司對帳後，並無呆帳人民幣223 萬餘元之事實應認為真正
      。因此，究竟被上訴人所稱呆帳達人民幣238 萬餘元及其
      已全部代墊負擔此節，其依據為何，自仍有由被上訴人詳
      加說明、舉證之必要。況且，參諸相關中國大陸刑案判決
      第3 頁所載，余孔奇亦供稱對廠商提出貨款降減係被上訴
      人自己提出，而余孔奇等2 人侵吞款項亦係因被上訴人承
      諾而來，是以既然被上訴人可自行計算廠商未收款項為何
      ，自應有所本始合常理，但迄今竟未見其有何依據，自難
      認其所言屬實。故其主張上訴人應依據呆帳分擔金額給付
      票款，自無理由。
（五）再者，上訴人另代表精國公司，依相關中國大陸刑案判決
      認定之事實，向中國大陸福建省泉州市中級人民法院（下
      稱泉州中級人民法院）提起民事訴訟，請求余孔奇等2 人
      與本件被上訴人應連帶給付精國公司人民幣672,365 元，
      及本件被上訴人應給付精國公司人民幣500,000 元，經泉
      州中級人民法院（西元2006）泉民初字第267 號事件（下
      稱相關中國大陸民案一審）判決余孔奇等2 人應給付精國
      公司人民幣672,365 元，本件被上訴人應給付精國公司人
      民幣500,000 元，精國公司、本件被上訴人、余孔奇均不
      服並提起上訴後，經中國大陸福建省高級人民法院（下稱
      福建高級人民法院）（西元2007）閩民終字第32號事件（
      下稱相關中國大陸民案二審）判決上訴駁回確定。而上開
      相關中國大陸民案一、二審判決經精國公司聲請臺灣臺南
      地方法院（下稱臺南地院）認可，經臺南地院96年度聲字
      第1222號事件（下稱相關認可事件一審）裁定應予認可；
      本件被上訴人不服提起抗告，復經臺灣高等法院臺南分院
      96年度抗字第325 號事件（下稱相關認可事件二審）裁定
      抗告駁回，是相關認可事件裁定事件業已確定，亦足證明
      被上訴人主張精國公司最大筆呆帳即對高莘公司之貨款人
      民幣2,223,720 元為不實在。
（六）再者，上訴人實係礙於兩造間有姻親關係，且被上訴人欲
      藉故毆打訴外人即上訴人之子翁國程、揚言不搬遷等情，
      始於94年4 月7 日簽署系爭合約。縱認上訴人確有給付系
      爭支票票款之責，惟系爭支票票款於94年8 月3 日業經被
      上訴人收取，並經被上訴人在上訴人執有系爭合約正本上
      親筆註明：「本人乙○○（即被上訴人）以（按係『已』
      字之誤繕）收到人民幣柒拾玖萬仟元人民幣（後『人民
      幣』3 字應係贅載）」等字句，並親捺指印為證，是被上
      訴人既已收受系爭支票票款，被上訴人即已清償，被上訴
      人本件之請求亦無理由。
三、本件原審對於被上訴人之請求，判決被上訴人全部勝訴。上
    訴人全部聲明不服，提起上訴，聲明求為：（一）廢棄原判
    決，（二）駁回被上訴人在第一審簡易之訴及假執行之聲請
    。（三）如受不利判決，願供擔保請准免為假執行。被上訴
    人則求為判決駁回上訴。
四、被上訴人主張兩造於94年1 月6 日簽立工廠買賣合約書，將
    坐落於精國公司之廠房、土地及工廠設備出售予上訴人，並
    約定精國公司對內對外之權利義務核算至股權轉讓日即94年
    1 月31日為止，且於94年4 月7 日復訂立系爭合約補充上開
    工廠買賣合約書，其中系爭合約第4 項約定精國公司在中國
    大陸上海營業所的呆帳總數為人民幣2,380,000 元，協議由
    上訴人應負責2/3 （即人民幣1,587,000 元），被上訴人應
    負責1/3 （即人民幣793,000 元），以上全數帳款被上訴人
    已先行全部負擔並已代墊，上訴人須於1 年內還清被上訴人
    之代墊款人民幣793,000 元，因而上訴人以當時一般交易人
    民幣兌換新臺幣之匯率行情（即1 比3.96）換算新臺幣後簽
    發系爭支票交付被上訴人，惟系爭支票屆期經其提示，卻因
    存款不足遭退票等情，業經被上訴人於原審提出工廠買賣合
    約書、系爭合約、系爭支票暨退票理由單等件為證，上訴人
    固就上開證物形式上之真正不為爭執，惟否認積欠被上訴人
    系爭支票票款，並以前揭情詞置辯。是上訴人是否業已清償
    被上訴人系爭支票票款，其簽發系爭支票時是否係遭被上訴
    人脅迫所致，更重要者，精國公司呆帳總額是否為系爭合約
    上所載之人民幣2,380,000 元，如否，上訴人是否係遭被上
    訴人詐欺而簽發系爭支票等情，厥為本件重要之爭執，合先
    敘明。
五、按當事人主張有利於己之事實者，就其事實有舉證之責任，
    ，民事訴訟法第277 條前段定有明文。是當事人主張其意思
    表示係因脅迫而為之者，應就其被脅迫之事實，負舉證之責
    任（最高法院21年上字第2012號判例意旨參照）。上訴人以
    系爭支票係因被上訴人藉故欲毆打上訴人之子翁國程之脅迫
    行為下始行簽發，另上訴人業於94年8 月3 日清償被上訴人
    系爭支票票款等情，固據其提出上訴人所執系爭合約及被上
    訴人與翁國程簽訂之合同各1 件為證（見本院卷第16至19頁
    ），惟均為被上訴人所否認。經查：
（一）被上訴人與翁國程於94年3 月21日簽立上開合同，其中第
      1 點固記載被上訴人保證簽立合同後不會再有毆打翁國程
      及翁國程親屬之事，惟兩造係於94年4 月7 日始簽訂系爭
      合約，自不得以被上訴人於簽訂系爭合約前10餘日曾與翁
      國程簽立合同之情事，遽而推論上訴人係在被上訴人之脅
      迫下簽訂系爭合約。
（二）上訴人固另提出經被上訴人親筆註明：「本人乙○○（即
      被上訴人）以（按係『已』字之誤繕）收到人民幣柒拾玖
      萬仟元人民幣（後『人民幣』3 字應係贅載）」等字句
      之系爭合約，執為其業已清償系爭支票票款之證明，被上
      訴人固不否認其曾為上開字句之註記，惟否認其已受系爭
      支票票款之清償，並以：其為上開記載，正是表示收受系
      爭支票之意，且由本件上訴人及其妻黃琬凌於95年4 月20
      日另向泉州中級人民法院對本件被上訴人提起之民事訴訟
      （經泉州中級人民法院以〈西元2006〉泉民初字第268 號
      事件受理）之起訴書上亦有相同之記載，並提出起訴書1
      件為證（見本院卷第81至83頁，相關記載：「原告〈按即
      本件上訴人、黃琬凌〉簽訂該協議書後即於〈西元〉2005
      年8 月3 日將人民幣79.3萬元以開支票的方式交付被告〈
      按即本件上訴人〉」，見本院卷第82頁第3 至4 行），被
      上訴人固不否認上開起訴書形式上之真正，惟辯稱係其於
      該中國大陸民事事件委任之訴訟代理人即訴外人賴開慧誤
      解其意，進而於起訴書上誤為上開記載等情。惟查，「簽
      發支票」及「交付現金」2 個行為，係發生清償債務與否
      兩個極端之法律效果，迥然不同，是依常理言自無可能發
      生混同誤認之情形，是本件上訴人既於中國大陸提起民事
      訴訟之起訴書中，特別清楚標明其於94年8 月3 日係簽發
      面額人民幣79.3萬元支票之方式交付被上訴人，且兩造間
      於本件除系爭支票外，並未聞及有其他票據往來之情形，
      是被上訴人抗辯其於斯日係收受系爭支票、而非現金等情
      ，洵與事理無違，而非得由被上訴人以委任之訴訟代理人
      誤繕等辯詞而得否認；被上訴人雖另以其曾於94年7 月22
      日在中國大陸福建省泉州市田安郵局（下稱田安郵局）曾
      提領人民幣800,000 元，即係作為支付系爭支票票款之用
      ，並提出領款證明1 件為證（見本院卷第36頁），惟上開
      領款日期、領款金額均與上訴人抗辯之現金交付日、系爭
      支票面額不同，已難認有何干係；且上開領款證明，至多
      僅能證明上訴人曾於94年7 月22日在田安郵局提領人民幣
      800,000 元之事實，至於上訴人領出上開金額係為何用途
      ，可能原因容或多端，均不足證明上訴人已清償系爭支票
      票款，是被上訴人此部分之辯解，洵與證據及事實並無相
      違，自可採信。
    綜上，上訴人抗辯其係因被上訴人之脅迫始簽發系爭支票，
    另其業已清償系爭支票票款等情，均無可採。
六、次按被詐欺而為意思表示者，依民法第92條第1 項之規定，
    表意人固得撤銷其意思表示，惟主張被詐欺而為表示之當事
    人，應就此項事實負舉證之責任；票據行為，為不要因行為
    ，執票人不負證明關於給付之原因之責任，如票據債務人主
    張執票人取得票據出於惡意或詐欺時，則應由該債務人負舉
    證之責，最高法院44年臺上字第75號、64年臺上字第1540號
    判例意旨可資參照。本件上訴人為系爭支票之發票人，其既
    主張被上訴人取得系爭支票係出於詐欺，是依上開法條及判
    例意旨，自應由上訴人就其簽發系爭支票係被詐欺之情事，
    負舉證之責。茲將兩造此部分之主張及抗辯，一一析述如下
    ：
（一）上訴人之所以簽發系爭支票，其面額新臺幣3,140,280 元
      無非係以兩造簽訂之系爭合約第4 條精國公司呆帳總額人
      民幣2,380,000 元，依上訴人應分擔1/3 比例扣除零頭後
      ，再依斯時一般交易行情人民幣兌換新臺幣之匯率（即1
      比3.96）換算成新臺幣而得（即計算方式：2,380,000 ÷
      ×1/3 ＝793,333 〈元以下四捨五入，下同〉，扣除零頭
      得人民幣793,000 元，793,000 ×3.96＝3,140,280 元〈
      新臺幣〉）；而系爭合約上所載精國公司呆帳總額，係由
      被上訴人提供之呆帳明細而來（見原審卷第29頁）等事實
      ，均為兩造所不爭執，合先敘明。
（二）兩造於本件最大之爭執，即在於呆帳明細中所稱之呆帳意
      義為何。上訴人方面主張僅係客戶積欠精國公司未繳之貨
      款，被上訴人方面則主張除客戶積欠款項外，尚包括已由
      精國公司員工向客戶收取、然遭侵吞而未返還精國公司之
      款項在內。惟「所謂呆帳，又稱壞帳、呆壞帳，為應收帳
      款無法收回的部分，歸屬為費用類，出現在損益表中。呆
      帳發生的原因，是因為企業為了銷售商品，而給予客戶信
      用融通，因此呆帳的產生是為了創造收入而發生的一項費
      用。當然，銀行或者財務公司放款，之後其客戶的生意清
      盤，也會產生壞賬。不過，當壞賬已經歸入損益表，作為
      支出部份，但是期後又收回，即是又稱為收入。」（參見
      維基百科就「呆帳」一詞之解釋），而依一般之字義解釋
      ，呆帳係指「公司商行收不回之款項」而言，而上開解釋
      與社會上一般日常交易中所理解之呆帳意義相同，且呆帳
      如期後追討收回，自應列為收入科目，而不得再列為呆帳
      ，是被上訴人所稱業經精國公司員工向客戶收得之帳款，
      於法律、會計及社會一般交易．．．等概念上，均應視為
      業經精國公司所收取，自不得再行列為呆帳，是由常理而
      言，應以上訴人主張之呆帳定義為可採信。另參諸呆帳明
      細上所載，精國公司發生呆帳廠商共列有13家，其中第5
      至7 家等3 家廠商分別註明「曉蘭（即余孔奇，下同）答
      應做為獎金」、「曉蘭做為價格保護」、「已被曉蘭收走
      貳萬元」等字句，即此3 家廠商之應收帳款，固已由精國
      公司員工余孔奇收取一部或全部，惟亦可證僅有在兩造同
      意且特別註明於呆帳明細表時，始會發生如被上訴人所言
      「已由精國公司員工已向客戶收取、然遭侵吞而未返還精
      國公司之款項」可列為呆帳之情形，是在無其他特別文字
      註明或約定之情況下，自應以上訴人主張之呆帳定義為可
      採，且與事實相符，是除呆帳明細第5 至7 家以外之廠商
      ，如上訴人能舉證證明呆帳明細所載之呆帳包括已為精國
      公司員工收取而侵占或其他不實情事，而此情事係被上訴
      人明知或可得而知卻故為隱瞞者，自得抗辯其因受詐欺而
      撤銷該部分之意思表示。
（三）本件上訴人就呆帳明細中一再爭執者，係其中對高莘公司
      之應收帳款部分，其以：因該應收帳款原為人民幣2,223,
      720 元，被上訴人前為精國公司股東，安插其中國大陸籍
      前配偶余孔奇擔任精國公司上海辦事處負責人，其姻親余
      蓮英擔任精國公司上海辦事處業務員，而被上訴人、余孔
      奇、余蓮英3 人共謀侵占，在未經精國公司同意之下，由
      被上訴人擅自教唆余孔奇向高莘公司表示同意上開應收帳
      款降為人民幣1,551,355 元，以此降價套現方式由余孔奇
      獲得現金人民幣1,551,355 元後，再於94年1 月24日將其
      中人民幣500,000 元交付被上訴人，致使精國公司受有人
      民幣2,223,720 元之損害（包括精國公司對高莘公司貨款
      差價損失人民幣672,365 元，余孔奇等2 人與被上訴人共
      同侵占人民幣1,551,355 元；即計算方式：2,223,720 〈
      對高莘公司應收帳款總金額〉－1,551,355 〈余孔奇等2
      人與被上訴人共同侵占之金額〉＝672,365 〈余孔奇等2
      人與被上訴人擅自同意高莘公司應收帳款降價數額〉），
      故而呆帳明細所載精國公司對高莘公司之應收帳款人民幣
      2,223,720 元均係虛偽，若非虛偽，至多應僅為人民幣67
      2,365 元等情，惟為被上訴人所否認。經查：
  １、上訴人固抗辯精國公司對高莘公司貨款差價損失人民幣67
      2,365 元，係因被上訴人未得精國公司之同意下，擅自教
      唆余孔奇向高莘公司表示，不得列為呆帳等情，惟為被上
      訴人所否認，且精國公司曾對本件被上訴人就上情向泉州
      公安局提出告發，經泉州公安局以「期限屆滿沒有證據構
      成犯罪」為由決定撤銷，有泉州公安局撤銷案件決定書附
      卷可稽（見原審卷第92頁），是此部分之金額自符合呆帳
      之要件。
  ２、至於上訴人抗辯余孔奇等2 人侵占其等向高莘公司收受貨
      款人民幣1,551,355 元部分之事實，已據本件兩造參與相
      關中國大陸民案一、二審審理（其中本件上訴人係該案原
      告法定代理人身分，本件被上訴人為該案共同被告之一）
      ，另余孔奇等2 人於相關中國大陸刑案在泉州公安局所為
      之供述，余孔奇等2 人確係侵占收受自高莘公司之貨款1,
      551,355 元，泉州公安局並將余孔奇等2 人上開犯罪部分
      所得即人民幣880,000 元返匯還精國公司，亦有入帳通知
      1 件在卷可查（見原審卷第32頁），被上訴人固就余孔奇
      等2 人侵占上開金額亦無爭執，惟以此部分金額亦應列入
      呆帳云云為辯，然此部分金額，並未如呆帳明細第5 至7
      家廠商特別註記列入呆帳記錄，且與呆帳之定義亦不相符
      ，是被上訴人此項辯解已無足採，余孔奇等2 人所侵占之
      上開貨款，自不得列入呆帳，進而由上訴人負擔1/3 。
  ３、余孔奇等2 人侵占人民幣1,551,355 元不得列入呆帳，已
      如前所述，惟被上訴人於簽訂系爭合約時，是否知或可得
      而知此情事而故為隱匿，此為上訴人依民法第92條第1 項
      抗辯之爭執所在。上訴人主張余孔奇等2 人侵占上開貨款
      後，曾將其中人民幣500,000 元於94年1 月24日交付被上
      訴人等語，被上訴人固不否認曾收受上開款項，惟以：其
      以將上開款項歸還華益企業社，而該款項是股權轉讓款，
      並非侵占精國公司之貨款，且亦因被上訴人收受上開款項
      之故，故兩造原於工廠買賣合約書約定各負擔呆帳比例一
      半，因而被上訴人同意在系爭合約內，上訴人之負擔降為
      1/3 ，且系爭合約所依據之呆帳明細已將上開人民幣500,
      000 元扣除等情為辯。惟查：
    (1)上開人民幣500,000 元確係余孔奇等2 人侵占之貨款，除
      據余孔奇等2 人於相關中國大陸民、刑案中陳述外，本件
      被上訴人亦曾於泉州公安局94年9 月12日訊問筆錄及其他
      多次筆錄中自承上開款項係貨款等情明確（參相關中國大
      陸民案二審判決第4 頁，見本院卷第109 頁），是被上訴
      人關於係股權轉讓款之抗辯部分，自與事實不符而無可採
      。
    (2)次核兩造先後簽訂之工廠買賣合約、系爭合約，上訴人負
      擔之呆帳比例固由1/2 降低為1/3 ，惟就呆帳明細與相關
      中國大陸民案一、二審判決認定事實進行勾稽，均係以人
      民幣2,223,720 元作為精國公司對高莘公司應收帳款之原
      始金額，易言之，精國公司對高莘公司之應收帳款至多僅
      為人民幣2,223,720 元，並無被上訴人所辯除上開人民幣
      2,223,720 元外，尚有人民幣500,000 元應收帳款存在之
      可能，且上開人民幣500,000 元並未記載於呆帳明細上，
      是被上訴人所辯呆帳明細已扣除此人民幣500,000 元，並
      因此而於系爭合約降低上訴人負擔呆帳比例為1/3 云云，
      亦與事實不符。
    (3)再者，被上訴人既曾與余孔奇為配偶，兩人關係亦至為親
      密，余孔奇等2 人復將其等自高莘公司收受之部分貨款交
      付被上訴人，自難謂不知余孔奇等2 人侵占貨款之情事，
      被上訴人於簽訂系爭合約時故為隱匿而未為表示，自係以
      此詐欺方式而使上訴人陷於錯誤，進而簽訂系爭合約並簽
      發系爭支票；末以相關中國大陸民案一、二審判決所為之
      認定亦適與本院相同，因而判決本件被上訴人應返還人民
      幣500,000 元予精國公司，而相關中國大陸民案一、二審
      判決經精國公司聲請認可裁定，經相關認可事件一、二審
      均認並無違反公序良俗為由而准許並確定在案，亦經本院
      調取相關認可裁定事件歷審全卷核對無訛。是系爭合約及
      支票中關於超出人民幣1,551,355 元（即余孔奇等2 人侵
      占貨款而不得列為呆帳部分），上訴人自得予以撤銷其意
      思表示。上訴人以上訴人95年4 月3 日函撤銷上開意思表
      示，並於95年4 月5 日送達被上訴人，有上訴人95年4 月
      3 日函暨回執附卷可查（分見原審卷第34至38頁、本院卷
      第210 頁），是上訴人合法撤銷系爭合約及系爭支票之意
      思表示，於上開人民幣1,551,355 元之範圍內洵屬有據。
（四）細繹兩造所提之呆帳明細，精國公司發生呆帳之來往廠商
      合計13家，惟上訴人於本件訴訟自始至終抗辯上開呆帳發
      生不實情事之廠商則僅有高莘公司一家，並不及其他12家
      廠商，復酌以上訴人亦於本院陳稱上開結算之呆帳金額2,
      380,000 元，曾由被上訴人提出相關帳單予上訴人看過等
      語（見本院卷179 頁），是除高莘公司以外之12家廠商所
      生呆帳既經上訴人看過帳目後而同意簽立系爭合約，且於
      本件訴訟中並未舉證證明有何不實或受詐欺之情事發生，
      自不得以其主張就高莘公司應收帳款有疑問，遽而得全部
      推翻呆帳明細中除高莘公司以外之全部呆帳，是上訴人除
      高莘公司以外其他廠商呆帳部分之主張為無可採。
（五）末以本件上訴人抗辯就系爭合約中部分之意思表示係出於
      被上訴人之詐欺行為所致，並已依法撤銷該部分之意思表
      示，業已如前述，是在論理上，其於簽訂系爭合約及簽發
      系爭支票時之意思表示內容自非能評價為錯誤，只是該等
      意思表示係出於被上訴人之詐欺所致，否則將會混淆民法
      第88條第1 項、第92條第1 項適用之可能。是本院既認上
      訴人抗辯就系爭合約中部分之意思表示係出於被上訴人之
      詐欺行為所致，是上訴人併依民法第88條第1 項為抗辯，
      並進而以內容錯誤為由撤銷簽訂系爭合約之意思表示等情
      ，自無理由。
    綜上，上訴人主張因被上訴人施用詐術、誤信被上訴人所提
    之呆帳明細，簽訂系爭合約並簽發系爭支票，並以上訴人95
    年4 月3 日函撤銷上開意思表示等情，就關於對高莘公司呆
    帳金額逾人民幣1,551,355 元之範圍內，為有理由，其餘部
    分則乏依據。是本件上訴人仍應就新臺幣1,096,583 元（計
    算方式：呆帳明細表中總呆帳額為人民幣2,382,100 元，扣
    除上開不應列為呆帳之余孔奇等2 人侵占自高莘公司收受貨
    款金額人民幣1,551,355 元，是系爭合約之呆帳正確金額應
    為人民幣830,745 元，上訴人依系爭合約應分擔1/3 即人民
    幣276,915 元，再依簽發系爭支票當時一般交易人民幣兌換
    新臺幣之匯率行情〈即1 比3.96〉換算為新臺幣1,096,58 3
    元）及法定遲延利息部分負給付票款之責任。
七、綜上所述，上訴人依民法第92條第1 項之規定，撤銷系爭合
    約及支票之意思表示，就超過新臺幣1,096,583 元及超過部
    分法定遲延利息之抗辯，為有理由，堪可採信。從而，被上
    訴人本於票據之法律關係，請求上訴人給付系爭支票票款新
    臺幣3,140,280 元，及自提示日之翌日即95年4 月1 日起至
    清償日止，按週年利率6%計算之利息，於新臺幣1,096,583
    元及自95年4 月1 日起算之法定遲延利息部分，為有理由，
    應予准許。逾此所為請求為無理由，應予駁回。又上開應准
    許部分，係就民事訴訟法第427 條第2 項第6 款適用簡易訴
    訟程序所為被告（按本件即上訴人）敗訴之判決，應依民事
    訴訟法第389 條第1 項第3 款職權宣告假執行。至於被上訴
    人敗訴部分，其假執行之聲請失所附麗，應併予駁回。原審
    就超過上開應准許部分，為上訴人敗訴之判決，並為假執行
    之宣告，自有未洽。上訴意旨就此部分指摘原判決不當，求
    予廢棄改判，為有理由。至於上開應准許部分，原審判命上
    訴人給付，並為假執行之宣告，核無違誤，上訴意旨就此部
    分仍執陳詞，指摘原判決不當，求予廢棄，為無理由，應駁
    回其上訴。
八、本件事證已臻明確，兩造其餘攻擊防禦方法及舉證，經本院
    審酌後，或與本件之爭執無涉，或對本件判決結果不生影響
    ，爰不一一論述，併此敘明。
九、訴訟費用負擔之依據：民事訴訟法第79條。
中    華    民    國    97    年    8     月    26    日
                  民事第二庭審判長法官  蕭胤瑮
                                  法官  程怡怡
                                  法官  鍾啟煌
以上正本證明與原本無異。
如被上訴人對本判決上訴，須於判決送達後20日內向本院提出上
訴狀，同時表明上訴理由；如已於本判決宣示後送達前提起上訴
者，應於判決送達後10日內補具上訴理由（均須按他造當事人之
人數附繕本）。上訴時應提出委任律師或具有律師資格之人之委
任狀；委任有律師資格者，另應附具律師資格證書及釋明委任人
與受任人有民事訴訟法第466 條之1 第1 項但書或第2 項（詳附
註）所定關係之釋明文書影本。
上訴人不得上訴。
中    華    民    國    97    年    8     月    26    日
                                書記官  張國仁
┌─────────────────────────────────────────┐
│附表                                                                              │
├──┬───┬───┬─────┬──────┬─────────┬────┬──┤
│編號│發票人│受款人│付  款  人│發  票  日  │票面金額（新臺幣）│支票號碼│備考│
├──┼───┼───┼─────┼──────┼─────────┼────┼──┤
│１  │甲○○│乙○○│三峽鎮農會│95年3 月31日│3,140,280 元      │0000000 │    │
└──┴───┴───┴─────┴──────┴─────────┴────┴──┘
附註：
民事訴訟法第436之2第2項適用同法第466之1（第1項、第2項）
對於第二審判決上訴，上訴人應委任律師為訴訟代理人。但上訴
人或其法定代理人具有律師資格者，不在此限。
上訴人之配偶、三親等內之血親、二親等之內之姻親，或上訴人
為法人、中央或地方機關時，其所屬專任人員具有律師資格並經
法院認為適當者，亦得為第三審訴訟代理人。


司法院資訊處製作；財團法人民間司法改革基金會備份。
